【裁判字號】    99,台上,3542
【裁判日期】    990610
【裁判案由】    違反毒品危害防制條例
【裁判全文】
最高法院刑事判決            九十九年度台上字第三五四二號
上  訴  人  甲○○
選任辯護人  周村來律師
            周元培律師
上  訴  人  乙○○
上列上訴人等因違反毒品危害防制條例案件，不服台灣高等法院
高雄分院中華民國九十九年三月三十一日第二審判決（九十八年
度上訴字第一九０六號，起訴案號：台灣高雄地方法院檢察署九
十八年度偵字第八五九九、一三七五六號），提起上訴，本院判
決如下：
    主  文
原判決撤銷，發回台灣高等法院高雄分院。
    理  由
本件原判決撤銷第一審關於上訴人甲○○部分之科刑判決及上訴
人乙○○部分之無罪判決，比較行為時及裁判時法律，適用最有
利於上訴人等之規定，改判依想像競合犯之規定論處甲○○共同
販賣第二級毒品罪刑（處有期徒刑八年，並為相關從刑之宣告）
；另論處乙○○共同運輸第二級毒品罪刑（處有期徒刑四年，並
為相關從刑之宣告）。固非無見。
惟查：（一）毒品危害防制條例所稱之運輸，係指本於搬運輸送
之意思，單純將毒品由某地移轉存置至他地，並無他項目的者而
言，固不以國外輸入國內或國內輸出國外者為限，其在國內運送
者，亦屬之，但苟係零星夾帶或短途持送，而無運輸之意圖，即
難謂為運輸，僅得斟酌實際情形，依持有毒品罪論科。是論行為
人以運輸毒品罪，除依憑證據證明其在客觀上有移轉存置毒品之
行為，併應究明其主觀意圖，始臻適法。本件原判決於事實欄係
略載甲○○明知「眼鏡仔」購入甲基安非他命係為轉售他人以牟
利，竟與之共同意圖營利，基於販入第二級毒品甲基安非他命後
再行賣出之犯意聯絡，推由甲○○居間聯繫從事販賣甲基安非他
命之藍瑞鴻，嗣藍瑞鴻即遣姓名年籍不詳綽號「小四」（或「小
次」）之成年男子駕駛車牌號碼4188－UM號自小客車，攜帶分裝
於味全紅麴大燕麥片空罐及面紙空盒之甲基安非他命，偕同乙○
○駕駛車牌號碼7750－LP號自小客車，一同前往高雄市○鎮區○
○路與廣西路口之盛興公園附近交易，其後甲○○持手提紙袋內
裝現金新台幣（下同）一百五十萬元進入「小四」所駕駛之車牌
號碼4188－UM號自小客車副駕駛座內交付「小四」，「小四」亦
將上開甲基安非他命交付甲○○，「小四」隨即攜帶一百五十萬
元下車，並請乙○○搭載甲○○前往高雄市○鎮區○○路與凱旋
路口，欲將甫購得之甲基安非他命交予「眼鏡仔」，以供轉售牟
利之用等情，並於理由略謂上訴人等共同將甲基安非他命運往與
「眼鏡仔」會合地點，有共同犯意聯絡及行為分擔，應共同成立
運輸第二級毒品罪等語。如果無訛，甲○○在「高雄市前鎮區」
之盛興公園附近購得毒品後，既與乙○○前往同為「高雄市前鎮
區○○○○路與凱旋路口，欲將甫購得之甲基安非他命交予「眼
鏡仔」，能否認其等無他項目的，僅係本於搬運輸送之意思而為
運輸？所為是否運輸毒品或僅為短途持送？有無運輸毒品之意圖
？此既攸關上訴人等是否成立運輸第二級毒品罪之認定，即有根
究明白之必要，乃原判決未為釐清，逕論上訴人等以運輸第二級
毒品罪，自有調查職責未盡及判決理由不備之違法。（二）審理
事實之法院，對於案內一切證據，除認為不必要者外，均應詳為
調查，然後基於調查所得之心證，以為判斷事實之基礎，如有應
行調查之證據未經依法調查，或證據雖已調查而其內容尚未明瞭
者，遽行判決，即有應於審判期日調查之證據而未予調查之違法
。依卷證資料所載，上訴人等為警查獲後，藍瑞鴻與甲○○之大
哥（下稱Ａ）有如下之通話：「藍：大哥。」、「Ａ：我小弟昨
天不是和你出去？」、「藍：我沒有出去，我叫小仔出去而已。
」、「Ａ：那他們二個現在是怎樣？」、「藍：昨天晚上本來電
話還會通！過半小時後就不通了。」、「Ａ：現在是什麼情形？
」、「藍：我也不知道，你知道『眼鏡仔』的電話嗎？」……。
「Ａ：『眼鏡仔』他們那邊說也在等」、「藍：那出事了，被逮
了，對方也在等？」……「藍：昨天他們要出貨時，說等回去再
說」……。，有卷附民國九十八年三月十三日七時五十五分、八
時八分之通訊監察譯文在卷可稽（見第八五九九號偵查卷第一０
九頁），而證人即負責跟監之羅澤照於原審到庭證稱：「我看見
乙○○與綽號『小四』者係分別駕車同往上揭交易地點，且『小
四』下車與乙○○換車時，並未交談，乙○○是直接登上『小四
』所駕之白色自小客車。……乙○○是我現場逮捕之後看身分證
，才知道他叫乙○○，但承辦人跟我在逮捕之前討論時，就有跟
我說藍瑞鴻的身邊小弟綽號『豐仔』」等語（見原審卷第一一一
至一一二頁），如果無誤，乙○○似為藍瑞鴻所稱之「小仔」。
再參以甲○○證稱：「乙○○與藍瑞鴻是一夥的；我在車上有告
訴乙○○說毒品的事我不管」等語（見第八五九九號偵查卷第六
頁；警卷(一)第十二頁反面），則乙○○既與藍瑞鴻同夥，藍瑞鴻
命其與甲○○同往購毒，並載同甲○○回來，如何可能不知甲○
○之購毒情形？原判決認定乙○○不知本件毒品交易情形，是否
有違常情？是究竟實情如何，基於公平正義之維護，自有究明之
必要。原審未詳為勾稽，以釐清真相，即遽行判決，自有應於審
判期日調查之證據而未予調查之違法。（三）供販賣毒品所用或
因販賣毒品所得之財物，依毒品危害防制條例第十九條第一項規
定，均應沒收之，如全部或一部不能沒收時，追徵其價額或以其
財產抵償之，乃刑法第三十八條第一項第二款、第三款及第三項
職權沒收主義之特別規定，係採義務沒收主義，用以澈底杜絕行
為人貪取暴利之誘因、工具與結果，屬於被告或共同正犯所有之
供犯罪所用或因犯罪所得之物即應加以沒收，不以當場扣押者為
限。原判決論處甲○○共同販賣甲基安非他命罪刑，並於犯罪事
實認定甲○○以行動電話0000000000號與藍瑞鴻交付
綽號「小四」使用之手機門號0000000000號聯絡買賣
甲基安非他命事宜等情，及於理由引用上揭門號行動電話通訊監
察譯文資為上訴人等犯罪之證據，則上揭行動電話是否屬甲○○
或藍瑞鴻所有，俱攸關毒品危害防制條例第十九條第一項之適用
，自應於判決書內詳加記載，明白認定，乃原判決並未加以調查
究明，亦不宣告沒收，遽行判決，顯屬於法有違。以上，或為上
訴意旨所指摘，或為本院得依職權調查之事項，而第三審法院應
以第二審判決所確認之事實為判決基礎，原審上述之違背法令，
影響於事實之確定，本院無可據以為裁判，應認原判決有撤銷發
回更審之原因。另毒品危害防制條例業於九十八年五月二十日修
正公布，除將該條例第四條關於販賣、運輸毒品罪，其中併科罰
金之法定刑度予以提高外，另將該條例第十七條原供出毒品來源
，因而破獲，得減輕其刑之規定，修正為供出毒品來源，因而查
獲其他正犯或共犯者，減輕或免除其刑。並於該條增訂第二項規
定：「犯第四條至第八條之罪於偵查及審判中均自白者，減輕其
刑。」案經發回，更審判決對上訴人於本件有否上開修正後減輕
或免除其刑規定之適用，宜注意及之，併予指明。
據上論結，應依刑事訴訟法第三百九十七條、第四百零一條，判
決如主文。
中    華    民    國  九十九  年    六    月    十    日
                      最高法院刑事第二庭
                          審判長法官  莊  登  照
                                法官  陳  世  淙
                                法官  徐  昌  錦
                                法官  許  錦  印
                                法官  呂  丹  玉
本件正本證明與原本無異
                                      書  記  官
中    華    民    國  九十九  年    六    月   十五   日
                                                      Ｑ

司法院資訊處製作；財團法人民間司法改革基金會備份。
